最高法院刑事判決　　　　　　　　　　　　　　　　九十三年度台上字第三七四號
　　上　訴　人　台灣高等法院台中分院檢察署檢察官
　　被　　　告　乙○○
　　　　　　　　甲○○
右上訴人因被告等偽造文書案件，不服台灣高等法院台中分院中華民國九十二年三月
二十五日第二審更審判決（九十一年度重上更(二)字第二三四號，起訴案號：台灣彰化
地方法院檢察署八十五年度偵續字第三三號），提起上訴，本院判決如左：
    主  文
原判決撤銷，發回台灣高等法院台中分院。
    理  由
本件原判決認定被告乙○○於民國八十二年九月十日與呂學謙訂立共同合作興建房屋
合資契約書，共同出資就吳長、吳金發所有坐落彰化縣埤頭鄉○○段二０六號之土地
興建房屋營利，嗣於同年十月十三日借用乙○○之父林文章名義與吳長、吳金發訂定
合建契約，迄八十四年間房屋興建完成，又協議將該合建土地分割後仍編同段二０六
地號之土地所有權（另二０六之一至四、二０六之十四至十八等地號土地所有權全部
，及二０六之九地號土地應有部分二分之一）以呂學謙名義登記。詎乙○○與呂學謙
為便利貸款以籌措合建事業之資金，與被告甲○○均明知呂學謙並未將其所有上述分
割後同段二０六地號土地出售與甲○○，亦無使甲○○取得該二０六地號土地所有權
之意思，三人竟基於共同犯意之聯絡及行為之分擔，由乙○○於八十四年九月十八日
後數日內，在桃園縣中壢巿仁愛路四十三號兼營代書業務之住處，以呂學謙、甲○○
事先交付之印章，製作出賣人呂學謙，買受人甲○○，買賣標的為上述二０六地號土
地、買賣價金新台幣（下同）十二萬六千元，簽約日為八十四年九月十八日等為契約
內容之土地買賣所有權移轉契約書後，再由乙○○於同年十月四日持該內容不實之文
件，向彰化縣北斗地政事務所申請辦理將該二０六地號土地以買賣為移轉原因登記與
甲○○所有，使該所承辦之公務員於同年十月七日將上述內容不實之事項登載於其職
務上所掌之土地登記簿，足生損害於地政機關對於土地登記事務管理之正確性等情。
因而維持第一審論處被告乙○○、甲○○共同明知為不實之事項，而使公務員登載於
職務上所掌之公文書，足以生損害於公眾罪刑之判決；被告等被訴共同行使偽造私文
書及乙○○詐欺、業務侵占部分，均不另為無罪之諭知，駁回檢察官在第二審之上訴
，固非無見。
惟查：(一)、證據雖已調查，而其內容尚未明瞭者，即與未經調查無異，如遽行判決，
仍屬應於審判期日調查之證據而未予調查之違法。原判決理由以被告乙○○為達成合
夥事業目的，及完成申報應繳賦稅之義務，而以告訴人呂學謙名義申報稅籍，……為
符合申報規定，於辦理申報程序時，廢棄原以未列名為房屋起造人之林文章所訂立之
合建契約，另以呂學謙名義訂立合建契約，送交主管機關彰化縣稅捐稽徵處申報稅籍
，顯為進行本件合夥事業之必要行為。且乙○○早於八十四年五月九日即向彰化縣稅
捐稽徵處北斗分處申請營利事業登記，該申請書並附有呂學謙之印章及身分證影本，
有該處九十一年五月二日彰稅北分一字第０九一０００五八八六０號函附申請書上載
有八十四年五月九日收件章，並有呂學謙之印章及身分證影本可憑。足認乙○○確係
經呂學謙之同意始據以申請，並於呂學謙、吳長、吳金發利益無損，亦未超越授權範
圍云云。然稽之卷內資料，上開函所檢送以呂學謙名義申請營利事業統一發證設立登
記申請書，收件日期八十四年五月九日並附呂學謙身分證影本，惟該分處於八十四年
十月十七日以第八四一０一一０三號函呂學謙，其主旨：茲為營業稅查核請於十月二
十三日上午十時攜帶一本通知書暨本人身分證、印章及店印。三合建房屋契約書等文
件到本處工商課（分處第一股）營業稅第五服務區洽辦。有該函稿影本在卷足按（見
原審九十一年度重上更(一)字第三號卷第一００、一０三｜一０五頁）而證人吳長、吳
金發與林文章原訂立合建契約書之日期係在八十二年十月十三日，嗣改與呂學謙訂立
合建契約書之日期，亦載明係在八十二年十月十三日，且吳長、吳金發前後二合建契
約之印章，經比對結果並非同一印章，其內署押之筆跡亦不相同，有各該合建契約書
在卷足稽（見八十四年度偵字第七四三０號卷第一０一｜一０六、一二五｜一三０頁
及八十五年度偵續字第三三號卷第四六｜五一頁）。又證人吳長、吳金發於偵查中已
一致證述僅與林文章訂立合建契約書，並未與呂學謙訂約，前揭與呂學謙訂立之合建
契約書，其內印章（文）及簽名均非伊等之印章、筆跡。而乙○○亦已供承（提示八
十四年度偵字第七四三０號卷第一二五頁合建契約書）該契約書及其內吳長、吳金發
簽名均是伊所書寫，印章（指吳長、吳金發）是申請起造人時刻的等情不諱。有訊問
筆錄在卷足憑（見八十五年度偵續字第三三號卷第二五｜二九頁）。則乙○○顯非以
呂學謙名義申請稅籍時，始廢棄吳長、吳金發原與林文章訂立之合建契約書，改以與
呂學謙訂立合建契約書。呂學謙指訴乙○○偽造此部分之私文書似非毫無所憑，究其
實情如何，自有根究明白之必要，原審未予詳查，遽為有利乙○○之判斷，殊難謂無
證據調查未盡之違法。(二)、刑法上之共同正犯，以有意思聯絡及行為分擔為要件。告
訴人呂學謙一再指訴伊與被告乙○○於八十二年九月間訂立共同合作興建房屋合資契
約書，互約各出資五百萬元，就地主所有坐落彰化縣埤頭鄉○○段第二０六號土地計
四百二十一坪土地，合建房屋，出售營利，……乙○○簽發出資之二十七張支票均未
獲兌現，為保障伊之權益，二人合夥應分得之二０六、二０六之一至四地號土地及二
０六之十四至十八地號土地必須登記在伊名下，……僅二０六、二０六之一至四地號
土地上之一五五至一五九建號房屋登記為乙○○所有，惟土地及伊分得之一四二至一
四六號建號房屋之所有權狀均為乙○○保管拒不交出，二人乃於八十四年十一月十三
日，經林永德、林永泉從中調解，協議伊執有未兌現之上述二十七張支票暫交由林永
德保管，俟乙○○交出房地所有權狀及本件合建案與伊結清帳目後，始可將上開二十
七張支票交還乙○○，……有協議書為證。詎林永德未經伊之同意，意圖為乙○○之
不法利益而違背其任務之行為，逕將二十七張支票返還乙○○，使伊之債權失所附麗
，林永德背信案，經檢察官提起公訴，並經判處罪刑確定在案。上述之第二０六地號
土地須得伊之同意始得完成移轉登記，以免乙○○私下處分合夥財產，乙○○明知伊
未同意將第二０六地號土地出賣甲○○，竟與甲○○基於共同之犯意聯絡，冒用伊之
名義，偽造伊將第二０六地號土地出賣給甲○○之土地買賣所有權移轉契約書及土地
登記申請書，持向彰化縣北斗地政事務所辦理所有權移轉登記予甲○○，使該地政事
務所承辦人員於八十四年十月七日將此不實之事項登載於職務上所掌之土地登記簿公
文書等情，並提出共同合作興建房屋合資契約書、土地登記謄本、協議書、支票影本
、台灣桃園地方法院檢察署八十五年度偵字第五五四三號檢察官起訴書、台灣桃園地
方法院八十五年度易字第三五０三號刑事判決書、土地買賣所有權移轉契約書、土地
登記申請書等為證（見八十四年度偵字第七四三０號卷第六二｜七０、一四四、一四
五、一四七頁、九十一年度重上更(一)字第三號卷第一０七｜一二四頁、九十二年度重
上更(二)字第二三四號卷第八四｜九八頁）。而甲○○亦供稱係乙○○找伊要辦理貸款
，……伊三人（指呂學謙、乙○○及甲○○）都未會過要登記土地事，……伊都沒有
參與？祇是借名字給他（指乙○○）登記為地主等情不諱（見八十四年度偵字第七四
三０號卷第四五、六０、九三頁）。則告訴人呂學謙之指訴自非無憑。其之指訴何以
不足採為不利被告等之認定，原判決並未於理由內有所說明，復認其有與乙○○、甲
○○共犯刑法第二百十四條之使公務員登載不實罪，不免速斷，亦不足以昭折服。檢
察官上訴意旨執以指摘原判決不當，非無理由，應認原判決仍有撤銷發回更審之原因
。又原判決其餘不另為諭知無罪與具裁判上一罪關係之偽造私文書、詐欺及侵占部分
，本乎審判不可分原則，應併予撤銷發回，附此敘明。
據上論結，應依刑事訴訟法第三百九十七條、第四百零一條，判決如主文。
中　　　華　　　民　　　國　　九十三　　年　　　一　　　月　　 三十 　　日
                              最高法院刑事第二庭
                                  審判長法官  陳　錫　奎
                                        法官  洪　清　江
                                        法官  李　伯　道
                                        法官  陳　世　雄
                                        法官  惠　光　霞
      右正本證明與原本無異
                                              書  記  官
中　　　華　　　民　　　國　　九十三　　年　　　二　　　月　　　五　　　日
                                                                     Ｒ
